臺灣高等法院臺中分院民事判決
110年度上易字第478號
上  訴  人  陳志充  
            陳亭予  

            陳沅敬  

            陳定嫻  
            陳柏廷  


共     同
訴訟代理人  王文聖律師
複代理人    張浚泓律師
上  訴  人  陳志成  

被上訴人    陳志奕  
訴訟代理人  阮春龍律師
上列當事人間請求終止借名登記等事件，上訴人對於中華民國11
0年6月2日臺灣南投地方法院109年度訴字第247號第一審判決提
起上訴，本院於110年10月27日言詞辯論終結，判決如下：
    主  文
上訴駁回。
第二審訴訟費用由上訴人陳志充、陳亭予、陳沅敬、陳定嫻、陳
柏廷連帶負擔。
    事實及理由
壹、程序方面：
    按訴訟標的對於共同訴訟之各人必須合一確定者，共同訴訟
    人中一人之行為有利益於共同訴訟人者，其效力及於全體，
    民事訴訟法第56條第1項第1款定有明文；又遺產屬於繼承人
    全體之公同共有，故就公同共有權利為訴訟者，乃屬固有必
    要共同訴訟（最高法院99年度台上字第610號判決參照）。
    本件兩造均為被繼承人即訴外人陳○适之繼承人，上訴人於
    原審主張陳○适生前與被上訴人就訴外人仲源食品工業股份
    有限公司（下稱仲源公司）股權60股（下稱系爭股權）成立
    借名登記契約，嗣陳○适死亡，前開借名登記契約已告終止
    ，乃依繼承及類推適用委任之法律關係，請求被上訴人返還
    系爭股權予陳○适之全體繼承人，並協同向仲源公司辦理股
    東名簿變更登記為全體繼承人公同共有，其訴訟標的對於共
    同訴訟之各人必須合一確定，則依前開規定，雖僅上訴人陳
    志充、陳亭予、陳沅敬、陳定嫻、陳柏廷（下稱陳志充等5
    人）提起第二審上訴，然形式上屬有利益於共同訴訟人之行
    為，上訴效力自及於未上訴之同造當事人陳志成而視同上訴
    ，爰併列為上訴人，合先敘明。
貳、實體方面：
一、陳志充等5人主張：陳○适生前原有仲源公司之股權125股，
    因仲源公司選舉董事長係以股東人數為表決權數、以股東舉
    手方式表決（即一人一票），陳○适為爭取董事長職務，乃
    於95、96年間與被上訴人成立借名登記契約，將其中60股即
    系爭股權登記至被上訴人名下，以求當選，是系爭股權讓與
    之原因，並無任何贈與或對價關係存在。嗣陳○适於109年2
    月2日死亡，前開借名登記契約當然終止，兩造均為其繼承
    人，上訴人自得請求被上訴人將系爭股權返還予陳○适之全
    體繼承人，並協同向仲源公司辦理股東名簿變更登記為全體
    繼承人公同共有等情，爰依民法第1148條第1項本文規定、
    借名登記法律關係消滅後類推適用民法第541條第2項、公司
    法第165條第1項規定，求為命被上訴人將系爭股權返還予陳
    ○适之全體繼承人，並協同向仲源公司辦理股東名簿變更登
    記為陳○适之全體繼承人公同共有（原審為上訴人敗訴之判
    決，陳志充等5人聲明不服，提起上訴）。並上訴聲明：（
    一）原判決廢棄。（二）被上訴人應將系爭股權返還予陳○
    适之全體繼承人，並協同向仲源公司辦理股東名簿變更登記
    為陳○适之全體繼承人公同共有。
二、陳志成主張：陳○适係將系爭股權贈與被上訴人，並非借名
    登記契約，原審判決並無違誤等語。
三、被上訴人則以：陳○适生前即有將其所有部分財產為分配，
    其中於87年7月17日將坐落南投縣○○鄉○○段000000○000000○0
    00000地號（重測後依序改編為○○庄段000、000、000地號）
    等3筆土地贈與次子陳志充；於100年11月30日將坐落南投縣
    ○○鄉○○○段0000地號土地持分贈與長子即訴外人陳○立（即陳
    亭予、陳沅敬、陳定嫻、陳柏廷之父親）；於95、96年間則
    將系爭股權贈與三子即被上訴人；至於么子陳志成則因膝下
    無子，故未受有財產移轉。且被上訴人為謀生雖長居於宜蘭
    縣，仍每周定時返回南投縣老家陪伴照顧父母，陳○适因感
    念被上訴人之照顧，故有贈與系爭股權予被上訴人之舉，兩
    人並無借名登記契約存在，就此陳志充等5人主張有成立借
    名登記契約，自應負舉證責任，其等既未能舉證，則其等請
    求被上訴人返還系爭股權，及協同辦理股東名簿變更登記，
    於法無據等語，資為抗辯。並答辯聲明：上訴駁回。
四、本件依民事訴訟法第463條準用同法第270條之1第1項第3款
    規定，經整理並協議簡化爭點後，兩造同意就本院110年9月
    13日準備程序中，協議簡化之爭點為辯論範圍（見本院卷第
    70頁之筆錄），其內容如下：
(一)不爭執事項：　　
　1.陳○适有子女4人，即陳○立(長子)、被上訴人(次子）、陳志
    充（三子）、陳志成（么子）。陳○立亦有4名子女，即陳亭
    予、陳沅敬、陳定嫻、陳柏廷等4人。陳○立於106年6月20日
    死亡後，陳○适於109年2月2日死亡，故陳○适之全體繼承人
    為陳志充等5人、陳志成、被上訴人共7人，且其等均未聲明
    拋棄繼承，均為陳○适之繼承人。
  2.陳○适生前原有仲源公司之股權125股，其於95、96年間，將
    其中股權60股即系爭股權讓與被上訴人，並辦理股東名簿變
    更登記，雙方間並無對價關係。
  3.陳○适生前均居住南投縣，陳○立、陳志充亦均居住南投縣
　　，被上訴人則長居於宜蘭縣。
  4.證人陳○和、證人陳○源為陳○适之胞弟。
(二)爭點：
  1.陳○适將系爭股權讓與並登記予被上訴人是否成立借名登記
    契約？
  2.陳志充等5人請求被上訴人應將系爭股權返還全體繼承人，
    並協同辦理股東名簿變更登記為陳○适之全體繼承人公同共
    有，有無理由？
五、本院之判斷：
(一)按所謂借名登記契約，乃當事人約定，一方（借名者）經他
    方（出名者）同意，而就屬於一方現在或將來之財產，以他
    方之名義，登記為所有人或其他權利人之契約，是出名人與
    借名者間應有借名登記之意思表示合致，始能成立借名登記
    契約（最高法院110年度台上字第528號、109年度台上字第3
    7號判決參照），次按當事人主張借名登記契約者，應就該
    借名登記之事實負舉證責任。負舉證責任之一方，苟能證明
    間接事實並據此推認要件事實，雖無不可，並不以直接證明
    為必要，惟此經證明之間接事實與待證之要件事實間，須依
    經驗法則或論理法則足以推認其關聯性存在，且綜合各該間
    接事實，已可使法院確信待證之要件事實為真實者，始克當
    之，不得僅以推測之詞作為認定之依據，否則即屬違背證據
    法則。又民事訴訟如係由原告主張權利者，應先由原告負舉
    證之責，若原告先不能舉證，以證實自己主張之事實為真實
    ，則被告就其抗辯之事實即令不能舉證，或其所舉證據尚有
    疵累，亦應駁回原告之請求（最高法院109年度台上字第123
    號判決參照）。
(二)陳志充等5人雖主張陳○适為爭取董事長職務，乃於95、96年
    間與被上訴人成立借名登記契約，將系爭股權登記至被上訴
    人名下，以求當選等語，然為被上訴人及陳志成所否認，且
    根據被上訴人提出經濟部關於仲源公司歷年變更登記表（見
    本院卷第99-131頁）顯示，仲源公司董事長自96年4月3日起
    至今，均由陳○和擔任乙情，為陳志充等5人所不爭執（見本
    院卷第240頁），則由系爭股權登記於被上訴人名下後，至1
    09年2月2日陳○适死亡，期間長達十餘年，陳○适從未擔任仲
    源公司董事長，足見陳志充等5人上開主張陳○适係為當選董
    事長，始將系爭股權借名登記被上訴人名下云云，顯非事實
    ，且縱陳○适係基於為當選董事長之動機而將系爭股權登記
    予被上訴人，亦不能逕推認陳○适係出於借名登記之意，而
    非出於提前分配財產而為贈與之意，始將系爭股權登記與被
    上訴人。故陳志充等5人上開主張，尚無從憑以認定陳○适與
    被上訴人間就系爭股權之移轉，係基於借名登記契約之合意
    所為。
(三)又系爭股權讓與，並無對價關係存在，固為兩造所不爭執，
    然父子間為無對價之讓與行為之原因多端，或為贈與、信託
    或借名登記，不一而足，尚難遽謂陳○适與被上訴人必成立
    借名登記契約。且陳○适生前確有將其所有部分財產為分配
    ，其中於87年7月17日將坐落南投縣○○鄉○○段000000○000000
    ○000000地號（重測後依序改編為○○庄段000、000、000地號
    ）等3筆土地贈與次子陳志充；於100年11月30日將坐落南投
    縣○○鄉○○○段0000地號土地持分贈與長子陳○立，此有被上訴
    人提出之上開土地登記謄本、地籍異動索引可稽（見本院卷
    第143-155、175-229頁），並為陳志充等5人、陳志成所不
    爭執（見本院卷第238頁筆錄），堪信為真，則被上訴人抗
    辯，陳○适生前將其部分財產為分配，乃於95、96年間將系
    爭股權贈與三子即被上訴人等語，即與常情無違，況僅未受
    贈財產之么子陳志成亦到庭表示陳○适係將系爭股權贈與被
    上訴人等語，則由上情觀之，顯無從認定陳○适與被上訴人
    間就系爭股權，係成立借名登記契約。
(四)再借名登記既為契約之一種，自須當事人互相表示意思一致
    ，始能成立，是負舉證責任者，即應就當事人於何時、何地
    ，以何方式為借名之要約、承諾，及意思表示之合致等攸關
    借名登記契約成立要件之事實為證明，本件陳志充等5人雖
    又舉證人陳○和之證言為證，然根據證人陳○和於原審證稱：
    （問：陳○适將系爭股權移轉給被告(即被上訴人，下同），
    是真的要給還是假的要給？）根據我對陳○适的瞭解，其不
    可能白白將東西交出去；（問：陳○适於96年間將系爭股權
    移轉給被告，是否為所為借名登記？）據我所知，應該是這
    樣子；（問：為何你認為是借名登記？）因為我瞭解陳○适
    之為人，他不可能沒有代價將東西交給別人等語（見原審卷
    第211、212頁），顯見證人陳○和並未親身見聞陳○适與被上
    訴人間讓與系爭股權之行為，則其僅憑事後主觀臆測推論之
    詞而為前開證言，依首揭說明，自難為有利於陳志充等5人
    之認定。
(五)另陳志充等5人雖又舉仲源公司股利分配表（見原審卷第223
    -231頁）為證，然根據該分配表之記載方式，固將陳○适與
    被上訴人緊鄰排序於上下，並使其2人共用同一簽名欄，然
    此類編列方式，除見於陳○适一房（陳○适與其子被上訴人）
    外，亦見於陳○源（陳○源與其子陳苗隆）、陳○書（陳○書之
    女陳○于、陳○齡）等房，當可推知，該股利分配表之編列方
    式，僅係製作人本於同房緊鄰排序、共用簽名欄之邏輯所為
    ，尚無法推斷係用以彰顯借名登記契約存在之故。再者，鑑
    於陳○适與被上訴人為父子關係，系爭股權又係自陳○适移轉
    至被上訴人名下，被上訴人縱未實際受領系爭股權股利，亦
    無法排除其係基於我國人倫之孝道觀念或飲水思源之反饋心
    態，於受贈系爭股權後，仍願將所生收益即股利歸諸於陳○
    适享有之情況；是亦難以此種權利（股權）與收益（股利）
    歸屬相異之狀態，逕在親密親屬間率予推認有借名登記契約
    存在。
(六)至於陳志充等5人另提出依陳○适所持股權及系爭股權所生股
    利總額之提存書、陳○适死亡之總收入支出明細表（見原審
    卷第237、275頁）為其證據。觀諸該提存書之內容，受取權
    人固僅記載陳○适，未記載被上訴人，惟提存人為證人陳○和
    ；衡以證人陳○和其是否會知悉陳○适將系爭股權讓與被上訴
    人之原因，已屬有疑，且其係本於系爭股權讓與原因亦或系
    爭股權源自房份之邏輯所為，亦非無疑，均如前述，況證人
    陳○和於提存股利前，曾以存證信函催告受領股利（見原審
    卷第199頁），而該函之受催告人除陳○适外，尚有被上訴人
    ，是尚難以該提存書之內容，遽推認系爭股權讓與之原因為
    借名登記契約。再觀諸該總收入支出明細表內容，固將前開
    股利陳○适所持股權及系爭股權所生股利總額11萬2,508元列
    為陳○适遺產收入，然其亦已載明該股利，係來自「陳○和法
    院扣押金」，並於下一行表明「125股（二哥60股），支出5
    萬元」等語明確，應係指將系爭股權之股利5萬元支付予被
    上訴人。從而，亦難以該總收入支出明細表關於11萬2,508
    元列入遺產收入之情況，遽推認系爭股權讓與之原因為借名
    登記契約。況參諸證人陳○和及陳○源均證稱：被上訴人有出
    席仲源公司股東會等語一致（見原審卷第217、291頁），堪
    認被上訴人確有本於股東身分，行使系爭股權所生之股東權
    能，亦可徵其為系爭股權真正所有權人至明。
(七)基上，陳志充等5人既未能先舉證證明陳○适與被上訴人間就
    系爭股權有借名登記合意，縱被上訴人就其抗辯其與陳○适
    間有贈與之事實不能舉證，揆諸首揭說明，自無從逕認陳○
    适與被上訴人間就系爭股權有借名登記契約存在。是陳志充
    等5人本於借名登記契約終止後之返還請求權，請求被上訴
    人應將系爭股權返還全體繼承人，並協同辦理股東名簿變更
    登記為陳○适之全體繼承人公同共有，即屬無據。
六、綜上所述，上訴人依民法第1148條第1項本文規定、借名登
    記法律關係消滅後類推適用民法第541條第2項、公司法第16
    5條第1項之規定，請求被上訴人應將系爭股權返還予陳○适
    之全體繼承人，並協同向仲源公司辦理股東名簿變更登記為
    陳○适之全體繼承人公同共有，非屬正當，不應准許。從而
    ，原審所為上訴人敗訴之判決，並無不合。上訴論旨指摘原
    判決不當，求予廢棄改判，為無理由，應駁回其上訴。
七、末按民事訴訟法第56條之1第5項規定，訴訟標的對於數人必
    須合一確定而應共同起訴，而無正當理由拒絕追加為原告，
    而經法院列為原告者，如訴訟費用應由原告負擔者，法院得
    酌量情形，命僅由原起訴之原告負擔，此在原告起訴受敗訴
    判決後再提起上訴之情形亦同，本件因陳志充等5人於原審
    受敗訴判決後再提起上訴，陳志成已表明原審判決並無違誤
    ，即無上訴之意，但因訴訟標的對其須合一確定而視同上訴
    ，依上開說明，本件二審訴訟費用僅由陳志充等5人負擔，
    以求公允。又本件事證已臻明確，兩造其餘之攻擊或防禦方
    法，經本院斟酌後，認為均不足以影響本判決之結果，爰不
    逐一論列，附此敘明。
八、據上論結，本件上訴為無理由，依民事訴訟法第449條第1項
    、第85條第2項、第56條之1第5項，判決如主文。
中　　華　　民　　國　　110 　年　　11　　月　　17　　日
                  民事第二庭  審判長法　官  楊國精
                                    法　官  李立傑
                                    法　官  陳正禧
正本係照原本作成。
不得上訴。
                                    書記官  陳信和
中　　華　　民　　國　　110 　年　　11　　月　　17　　日